【裁判字號】    99,台上,1239
【裁判日期】    990304
【裁判案由】    妨害性自主
【裁判全文】
最高法院刑事判決            九十九年度台上字第一二三九號
上  訴  人  甲○○
            乙○○
            丙○○
共      同
選任辯護人  王桂樹律師
上列上訴人等因妨害性自主案件，不服台灣高等法院中華民國九
十七年二月五日第二審判決（九十六年度上訴字第五０一二號，
起訴案號：台灣台北地方法院檢察署九十五年度偵字第一八五八
二號），提起上訴，本院判決如下：
    主  文
上訴駁回。
    理  由
按刑事訴訟法第三百七十七條規定，上訴於第三審法院，非以判
決違背法令為理由，不得為之。是提起第三審上訴，應以原判決
違背法令為理由，係屬法定要件。如果上訴理由書狀並未依據卷
內訴訟資料，具體指摘原判決不適用何種法則或如何適用不當，
或所指摘原判決違法情事，顯與法律規定得為第三審上訴理由之
違法情形，不相適合時，均應認其上訴為違背法律上之程式，予
以駁回。本件原判決綜合全部證據資料，認上訴人甲○○、乙○
○、丙○○（下稱甲○○等三人）有原判決事實欄所載犯行，已
詳其所憑證據及認定之理由，所為論斷均有卷存證據資料可資
覆按，就甲○○否認犯罪，辯稱：告訴人即代號00000000（真實
姓名詳卷）當時意識清楚，且同意以新台幣（下同）八千元之代
價與伊至飯店進行性交易，惟當伊抵達○○飯店時即倒頭睡覺，
致未與告訴人為性交行為，又告訴人、陳○、陳○○（告訴人之
友人，真實姓名詳卷）等人於警詢、偵訊及審理時所述前後歧異
，應非真實，本案實係仙人跳云云，認不足採信，於理由內予以
指駁、說明甚詳。因而維持第一審論處甲○○對於女子利用其酒
醉，不能抗拒而為性交之行為；乙○○、丙○○幫助對於女子利
用其酒醉，不能抗拒而為性交之行為之科刑判決，駁回甲○○等
三人及檢察官在第二審之上訴。從形式觀之，並無足以影響判決
結果之違法情形存在。甲○○等三人上訴意旨略稱：(一)、甲○○
等三人與告訴人係於民國九十五年八月二十七日凌晨二時三十分
許始抵達○○飯店，原判決竟認定陳○○於前一日（二十六日）
凌晨二時五十五分趕抵○○飯店二一０號房，並看見告訴人躺在
床上，床單上有血等情，事實認定顯然有誤；又原判決先認定告
訴人在台北市○○酒店飲酒後僅呈亢奮、反應遲鈍，顯見告訴人
當時並無意識不清之情形，嗣卻謂告訴人酒醉已意識不清，以致
抵達○○飯店後仍缺乏同意性交之自主能力，前後認定亦不相一
致；再者，原判決一方面認定告訴人在○○飯店時已泥醉不省人
事，一方面又稱告訴人與甲○○等三人在○○飯店玩身體檢查的
遊戲，豈非矛盾。原判決顯有理由矛盾之違法。(二)、依證人張○
○於第一審審理時所證，告訴人在○○酒店時，坐在甲○○的大
腿上，二人動作親密，當時另一位綽號「小宣」的小姐及陳○要
拉告訴人回去，告訴人不肯離去，張○○命告訴人回去，亦遭告
訴人拒絕，足見甲○○等人要離開○○酒店時，告訴人縱有酒意
，但意識仍清醒，並非意識不清。又告訴人在第一審審理時亦證
稱：在○○酒店所喝的酒會醉，但不致於意識不清等語；且黃○
○於第一審審理時亦證稱：離開包廂時，告訴人有一點醉，但還
可以自行走路，她走路會搖晃，伊怕她跌倒，所以扶著她等語，
益徵離開○○酒店時，告訴人並非神智不清；再依丙○○於第一
審審理時證稱：在○○飯店登記住宿時，告訴人由伊攙扶，甲○
○說要買菸，告訴人也說要菸等語，及告訴人、陳○○亦坦承在
○○飯店時，其二人亦有互撥電話通聯等情，顯見告訴人在○○
飯店時，神智應尚清醒無疑。原判決不採納上開證詞，又未說明
理由，亦有理由不備之違誤。(三)、原審依憑陳○○及警員葉○○
於第一審審理時證稱，其二人至○○飯店二一０號房時，有看到
床單上遺留血跡等語，及卷附臺安醫院之疑似性侵害事件驗傷診
斷書、內政部警政署刑事警察局鑑驗書、監視器翻拍之照片，暨
偵查中勘驗告訴人當天所穿之衣褲等證據資料，而認定甲○○在
○○飯店確有以不明物體進入告訴人之性器官及肛門等情。然告
訴人並非處女，且從事酒店公關陪客飲酒，可見告訴人性行為頻
繁，告訴人雖有上開傷勢，尚不能認為即係於九十五年八月二十
七日在○○飯店遭甲○○性交所致；又依卷附○○飯店之甲○○
與飯店員工袁○○對話譯文表、甲○○之退房時間，及袁振勛之
證詞，可見甲○○與告訴人單獨在二一０號房之時間僅有二十分
鐘，且告訴人在乙○○、丙○○離開二一０號房前，尚有與陳○
○通話，又與甲○○等人玩身體檢查之遊戲，則告訴人豈有可能
在短短之二十分鐘內，即陷於神智不清致遭甲○○以不明物體插
入性器官、肛門時，猶無知覺而仍躺在床上；另據陳○○於第一
審審理時證稱：當時告訴人之衣服散落在房間各個角落等語，足
見告訴人與甲○○確有玩身體檢查之遊戲，告訴人因此移動到房
間各角落，致衣服散落於各處，由此益見告訴人當時定係神智清
醒；再者，告訴人若遭甲○○以不明物體侵入，致性器官流血，
衡情陳○○當場應會目睹告訴人尚在流血之情形，惟陳○○於第
一審審理時卻證稱：伊在現場幫告訴人穿衣服時，並未看到告訴
人之下體流血等語，殊違常情；雖陳○○另證稱：醫師說告訴人
係因陰道撕裂傷導致出血嚴重等語，但依上開驗傷診斷書所載，
告訴人之傷口並不大，應不致大量流血；且果真床單上留有如葉
○○證稱之出血一灘一灘、一滴一滴，或陳○○證稱之很多條像
香腸之形狀等情，惟○○飯店負責整理房間之員工鄭○○卻證稱
：伊並沒有看到血跡，亦未聽到當時打掃之另一位員工有提到血
跡之事，當時床單上如果有血跡，該員工應會找主任來等語，況
若真有沾血跡之床單，為何如此重要之證物並未扣案？則陳○○
所謂之血跡，是否真為人的血跡，或其他動物之血跡，或紅色的
墨水？該床單是否係陳○○由外帶進○○飯店？均有可疑。原判
決據此認定甲○○有趁告訴人酒醉無力抗拒之際，以不明物體插
入告訴人之性器官及肛門，顯違背經驗法則。至於告訴人之背心
、長褲有與甲○○相同之染色體ＤＮＡ－ＳＴＲ型別，亦僅能證
明甲○○與告訴人有擁抱之行為；另告訴人身體多處小傷痕以及
上衣右胸位置、屁股邊有破洞，亦均與有無性交行為無相當因果
關係，亦不能因此即認定甲○○與告訴人有性交行為。(四)、乙○
○、丙○○均以為甲○○離開○○酒店後，要到另一酒店或飯店
繼續喝酒續攤，乃與甲○○、告訴人共乘車輛離開○○酒店，因
告訴人走路有些不穩，乃略予扶助上車，其二人上車後，猶不知
車子欲開往何處，足見其二人確無幫助甲○○之犯意。嗣車抵○
○飯店，其二人見告訴人走路有些不穩，乃幫告訴人走入房間，
約五分鐘後，其二人即離開○○飯店，以後即不知發生何事，何
能有幫助之犯意及行為可言。乙○○、丙○○在第一審審理時受
檢察官誤導，以為認罪可輕判致為不實之認罪而害及甲○○，但
檢察官嗣後又提起第二審之上訴，謂其二人應論以共同正犯，實
有未當等語。惟查：(一)、證據之取捨、證據證明力之判斷，以及
事實有無之認定，屬事實審法院之職權，苟其取捨判斷與認定，
並不違背論理法則及經驗法則，即不容任意指為違法，而執為適
法之第三審上訴理由。本件原判決係依憑甲○○坦承確有偕同告
訴人至○○酒店及○○飯店等情，且乙○○、丙○○在第一審審
理時亦自白犯行不諱，並有告訴人、陳○、陳○○、張○○、袁
○○、葉○○等人於第一審審理時之證詞，及臺安醫院受理疑似
性侵害事件驗傷診斷書暨函文、檢察官之勘驗筆錄、內政部警政
署刑事警察局鑑驗書、○○酒店及○○飯店之監視器翻拍照片及
扣案告訴人案發當時所穿著之衣褲照片等證據資料附卷，予以綜
合判斷，認甲○○等三人犯行堪以認定；復說明黃○○於第一審
審理時證稱：伊在○○酒店有看到甲○○拿錢給告訴人，告訴人
說這是到飯店休息的費用云云，證人鄭○○於第一審審理時證稱
：伊未見到沾有血跡之床單等語，及本案雖因採證不完備，而未
扣得現場之床單，且存檔之現場照片亦已滅失，暨告訴人於○○
飯店期間雖曾與陳○○有通聯等情，均不足作為有利於甲○○等
三人之認定等由甚詳。已明其所憑之依據，所為之論斷，核與
證據法則並無違背，亦無判決不憑證據或理由矛盾之情形。而飲
酒者其神智會因酒精之催化作用而由亢奮漸趨模糊不清，乃為事
理所當然，此觀證人陳○於第一審審理時證稱：在○○酒店包廂
內，告訴人就如一般玩得很ＨＩＧＨ，後來就叫不動，倒在地上
，就是喝醉的樣子等語，亦可證明。上訴意旨置原審明白之論斷
於不顧，猶執前詞任意指摘原判決理由矛盾，自非合法之上訴理
由。又告訴人及甲○○等三人之歷次陳述，均未曾提及告訴人與
甲○○等三人曾在○○飯店玩身體檢查的遊戲等情，上訴意旨以
此指摘原判決不當，顯與卷內資料不符，自屬無據。至陳○○抵
達○○飯店二一０號房之時間應係九十五年八月二十七日凌晨，
而非原判決所載之同年月二十六日凌晨等情，此有○○飯店之監
視器翻拍照片在卷可證，原判決此部分係誤載，雖有微疵，然與
犯罪構成要件無關，於判決結果並不生影響，核屬原審得裁定更
正之事項，自不得執此無關之枝節為適法上訴第三審之理由。(二)
、供述證據，前後雖稍有差異或矛盾，事實審法院非不可本於經
驗法則，斟酌其他情形，作合理之比較，定其取捨，倘僅就其中
之一部分認為真實，予以採取，亦非法所不許。又刑法第二百二
十五條之乘機性交罪，其所謂利用其他相類似之情形，不能或不
知抗拒而為性交者，係指行為人利用被害人因精神、身體障礙或
心智缺陷等情形以外之原因，如乘被害人因酒醉、昏睡、藥物或
其他因素，致其意識之辨別能力顯著減低，或其行動能力受限，
已處於一種無可抗拒之狀態，而為性交之行為而言，不以被害人
當時已完全無知覺，或全無行動能力者為限。張○○案發當時並
未在○○酒店，其並未親自目睹告訴人當時之情況；又告訴人進
入○○酒店時神態自若，肢體語言豐富，但其離開○○酒店時，
已有腳步踉蹌、爬樓梯時差點絆倒、整個上半身前傾幾乎癱倒，
前後姿態截然不同等情，嗣告訴人步入○○飯店大門階梯時，更
需他人攙扶行走，待甲○○至櫃台登記住宿時，告訴人已無法自
行站立，身體重心須攀附在旁人身上，甚至前傾彎下，幾乎無法
直立，待進入電梯時身體更是無力，而跪坐在地，且神情渙散，
最後係躺坐在電梯內，由丙○○、乙○○合力始能將告訴人拖拉
出電梯等情，有○○酒店、○○飯店之監視器翻拍照片附卷為憑
；況告訴人至臺安醫院急診時，酒精味很濃，講話不清楚，酒精
濃度為214UG／L（正常值小於10），亦有臺安醫院之函文存卷可
查。原判決綜合上開事證，認定告訴人到○○飯店時，已因酒醉
而神智不清，缺乏同意為性交行為之自主能力，而不採上訴意旨
所指張○○、黃○○、丙○○及告訴人於第一審審理時之部分證
詞，核屬原判決採證認事職權之合法行使，原判決雖未說明何以
不採納此部分證詞之理由，亦無理由不備之違背法令。又告訴人
係因酒醉而神智不清，並非完全喪失意識，衡情尚有些許反射性
之動作、言語，是告訴人在○○飯店之期間，縱曾與陳○○有所
通聯，亦不能因其有反射性之接聽電話動作，即認告訴人意思清
醒。上訴意旨執此指摘原判決不當，亦非適法之上訴理由。(三)、
第一審審理時審判長雖曾告知：「若乙○○、丙○○認罪，是否
同意給予緩刑」等語，檢察官即稱：「與乙○○、丙○○確認本
案犯罪行為後，再決定」等語，惟乙○○當時已選任辯護人，丙
○○亦有指定公設辯護人，已足以保障其二人之權益，且丙○○
、乙○○於第一審審理時亦分別結證稱：到○○飯店一樓登記住
宿時，甲○○說要買菸時，告訴人雖說她也要，但感覺她講話醉
言醉語，迷迷糊糊，到二樓電梯門打開時，告訴人坐在地上，伊
等先走出電梯，從外面架著告訴人，把她半拖出電梯外，告訴人
趴在扶著的人身上才能夠走等語，此外，並有上開卷證資料附卷
可稽，本案至此事證已臻明確。而檢察官縱為被告求處緩刑，但
是否宣告緩刑則屬法院之職權，與檢察官無關，足見乙○○、丙
○○應係隨訴訟程序之進行，見不利之證據逐一浮現，為求能減
輕刑責，甚或獲判緩刑，不得已始在第一審審理時自白犯行。上
訴意旨指摘乙○○、丙○○在第一審審理時係受檢察官誤導而為
不實之認罪云云，亦屬無據。(四)、至於其他上訴意旨，均係就原
審已調查及依憑卷證資料所為採證認事職權之合法行使，以及原
判決已論列說明之事項，依憑己見，任意指為違法，並重為事實
之爭執，否認犯罪，殊與法律規定得為第三審上訴理由之違法情
形不相適合。衡以前開說明，其上訴為違背法律上之程式，應予
駁回。
據上論結，應依刑事訴訟法第三百九十五條前段，判決如主文。
中    華    民    國  九十九  年    三    月    四    日
                      最高法院刑事第十三庭
                          審判長法官  賴  忠  星
                                法官  呂  丹  玉
                                法官  吳      燦
                                法官  蔡  名  曜
                                法官  葉  麗  霞
本件正本證明與原本無異
                                      書  記  官
中    華    民    國  九十九  年    三    月    九    日
                                                      v

司法院資訊處製作；財團法人民間司法改革基金會備份。
